【裁判字號】    99,台上,1477
【裁判日期】    990812
【裁判案由】    返還借款
【裁判全文】
最高法院民事判決            九十九年度台上字第一四七七號
上  訴  人  乙○○原名王令珆.
訴訟代理人  傅文民律師
被 上訴 人  甲○○
法定代理人  丙○○
訴訟代理人  孫志堅律師
上列當事人間請求返還借款事件，上訴人對於中華民國九十九年
四月二十八日台灣高等法院第二審判決（九十九年度上字第六五
號）提起上訴，本院判決如下：
    主  文
原判決除假執行部分外廢棄，發回台灣高等法院。
    理  由
本件上訴人主張：訴外人宗金華於民國九十四年間經一審法院裁
定宣告禁治產，由宗金華之母王玉珍擔任監護人，宗金華為支付
被上訴人扶養費新台幣（下同）五十萬元、訴外人即被上訴人之
母丙○○費用五十五萬元、訴訟費及律師費十二萬五千七百十二
元、生活費五十二萬四千二百八十八元，由王玉珍代理宗金華於
九十五年四月十一日與伊簽訂協議書，確認伊貸與宗金華一百七
十萬元。因宗金華於台灣銀行設有公教人員優惠利率存款帳戶，
帳號為台灣銀行板橋分行000000000000號（下稱優
惠存款帳戶），存款有十八%之優惠利息，惟因財產遭被上訴人
假扣押，生活費及醫療費用均向伊借貸，經由宗金華之子宗煜偉
與伊達成消費借貸合意，由伊分別於九十六年二月十五日、三月
十四日匯款九十萬元、六萬元予宗金華供其生活所需。宗金華共
積欠伊二百六十六萬元，惟其已於九十八年五月三十日死亡，被
上訴人與一審共同被告宗豪偉、宗若婷、宗煜偉則為法定繼承人
，爰依消費借貸及繼承之法律關係，求為命：被上訴人應與宗豪
偉、宗若婷、宗煜偉連帶給付二百六十六萬元及加計法定遲延利
息之判決（原審將第一審所為上訴人請求被上訴人給付之勝訴部
分判決廢棄，改判駁回上訴人之訴，上訴人不服，提起本件上訴
）。
被上訴人則以：宗金華於九十五年十二月二十六日始經宣告為禁
治產人，系爭協議書於九十五年四月十一日簽訂，王玉珍並非宗
金華之法定代理人，系爭協議書對宗金華不生效力。伊否認上訴
人與宗金華有成立消費借貸之合意，且匯款之原因甚多，並非當
然成立消費借貸之合意，故上訴人主張於上開時間匯款予宗金華
係借款，自非可取。況宗金華有優惠存款三百三十六萬三千四百
元，無須向上訴人借款以供生活所需等語，資為抗辯。
原審將第一審所為上訴人請求被上訴人給付之勝訴部分判決廢棄
，改判駁回上訴人之訴，無非以：宗金華於九十四年一月三十一
日經一審法院九十四年度禁字第七號民事裁定宣告禁治產，王玉
珍為其法定監護人，嗣同法院於九十五年十二月六日另裁定選定
宗煜偉為宗金華之監護人，有一審法院九十五年度監字第三五一
號確定裁定、戶籍謄本可稽。又被上訴人就原法院九十四年度家
上字第四三號請求給付扶養費事件，與宗金華成立訴訟上和解，
王玉珍於該案為宗金華之承受訴訟人。丙○○復與宗金華於一審
法院九十四年度家訴字第九二號返還不當得利事件成立訴訟上和
解，各該事件宗金華之法定代理人均為王玉珍。被上訴人於上開
事件中並未爭執王玉珍之代理權限，則嗣辯稱王玉珍無權代宗金
華簽署系爭協議書云云，為不可採。參系爭協議書第一條約定內
容，上訴人借予宗金華一百七十萬元係用於給付被上訴人五十萬
元、丙○○五十五萬元，及清償訴訟費與律師費十二萬五千七百
十二元，支應宗金華生活費五十二萬四千二百八十八元。宗金華
依上開事件之訴訟上和解筆錄，應依序給付被上訴人五十萬元與
丙○○五十五萬元，係分別由宗金華之妹宗佩穎與其女兒宗若婷
匯入，足認匯款一百零五萬元予被上訴人與丙○○者為宗佩穎與
宗若婷，並非上訴人或宗金華。又上訴人主張借款予宗金華供其
清償訴訟費及律師費十二萬五千七百十二元，及支應宗金華日常
生活費用五十二萬四千二百八十八元等語，未能舉證證明，即非
有據。系爭協議書固記載「確認上訴人貸與宗金華一百七十萬元
」，惟無證據足以證明上訴人曾有交付之事實，核與系爭協議書
之內容不符，不能遽認上訴人與宗金華有一百七十萬元消費借貸
法律關係之存在。查宗金華於台灣銀行設有優惠存款帳戶，得以
存款利率十八%取用利息，業據宗煜偉陳明在案，惟宗金華如將
存款領出，嗣再予存入之存款，即不得以優惠存款利率計息。上
訴人分別於上開時間匯款九十萬元、六萬元至宗金華之優惠存款
帳戶，有匯款委託書可稽，惟其主張將九十六萬元存入宗金華之
優惠存款帳戶係為使宗金華得依優惠利率取得較多利息供日常生
活及醫療用云云，與公務人員之退休金優惠存款實施之情形不符
，且互有矛盾，為不可採。上訴人不能證明其與宗金華間有消費
借貸之合意，又宗金華於九十八年五月三十日死亡，則上訴人主
張依消費借貸及繼承之法律關係，請求被上訴人給付二百六十六
萬元及加計法定遲延利息，為無理由，不應准許等詞，為其判斷
之基礎。
惟查上訴人主張宗金華依和解內容償還被上訴人及丙○○一百零
五萬元，乃由其監護人王玉珍向伊借得該款，再將該借款陸續交
由其女宗佩穎及孫女宗若婷，分別匯款與被上訴人及丙○○等語
，並提出系爭協議書為證（見原審卷五三頁、一審卷九一頁），
觀諸上訴人之訴訟代理人傅文民律師曾陳稱：依協議書應給付之
扶養費五十萬元，及交付丙○○五十五萬元、訴訟費及律師費，
均由其經手。生活費則因宗金華之財產遭假扣押，均由上訴人陸
續交付等語（見一審卷一○五頁反面），而被上訴人訴請給付扶
養費之訴訟時，曾於九十三年間假扣押宗金華之帳戶，迄九十四
年十二月十日始撤回假扣押聲請，亦有原法院九十四年度家上字
第四三號給付扶養費和解筆錄可按（見一審卷九三頁），則傅文
民律師究係如何經手交付上開款項？宗若婷及宗佩穎匯款之原因
為何？宗金華於財產遭假扣押時，生活費來源為何？尚非不得查
明釐清。原審遽行認定匯款一百零五萬元予被上訴人與丙○○者
非為上訴人或宗金華，已嫌速斷。且原審指摘上訴人未能舉證證
明借予宗金華供清償訴訟費、律師費，及支應宗金華日常生活費
用，亦與卷內資料不符，即有認定事實未憑證據之違誤。其次，
宗煜偉於九十五年度十二月六日業經裁定選任為宗金華之監護人
等情，有一審法院九十五年度監字第三五一號裁定可按，徵諸宗
煜偉已指陳因宗金華優惠存款帳戶利息約有四、五萬元不夠生活
，故上訴人協議由其匯款九十六萬元至宗金華帳戶，供宗金華生
活使用，前開協議是借款等語（見一審卷一○五頁），且上開款
項係上訴人分別於九十六年二月十五日、三月十四日匯入宗金華
之優惠存款帳戶，並有匯款委託書二紙可稽（見一審卷三五頁）
，似此情形，上訴人與宗金華間是否尚未就借貸契約達成合意，
即非無再予探求餘地。原審既認上訴人主張將九十六萬元存入宗
金華之優惠存款帳戶係為使其取得優惠利息供日常生活及醫療用
，與公務人員之退休金優惠存款實施情形不符云云，則宗金華之
原有優惠存款金額究係多少？嗣後有無中途解約提領？宗金華取
得上開匯款後使用利息之情形如何？此與判斷上訴人與宗金華間
是否成立借貸之法律關係，所關頗切，原審胥未調查審認，並於
理由項下說明其取捨之意見，徒以上開情詞，遽為上訴人不利之
判斷，亦難謂無判決理由不備之違誤。上訴論旨，指摘原判決不
當，求予廢棄，為有理由。末按原審既認被上訴人與一審共同被
告宗豪偉、宗若婷、宗煜偉均係宗金華之繼承人，且被上訴人復
非基於其個人關係之事由，提起二審上訴，則其第二審之上訴效
力，自及於第一審其他共同被告，案經發回，應請併予注意。
據上論結，本件上訴為有理由。依民事訴訟法第四百七十七條第
一項、第四百七十八條第二項，判決如主文。
中    華    民    國  九十九  年    八    月   十二   日
                      最高法院民事第四庭
                          審判長法官  劉  延  村
                                法官  許  澍  林
                                法官  黃  秀  得
                                法官  許  正  順
                                法官  魏  大  喨
本件正本證明與原本無異
                                      書  記  官
中    華    民    國  九十九  年    八    月  二十四  日
                                                    d

司法院資訊處製作；財團法人民間司法改革基金會備份。
